臺灣高等法院臺中分院刑事裁定　
110年度毒抗字第715號
抗  告  人  
即  被  告  劉彥銘



上列抗告人因毒品危害防制條例案件，經檢察官聲請送觀察、勒
戒（聲請案號：臺灣臺中地方檢察署110年度聲觀字第481號；偵
查案號：同署110年度毒偵字第1158、1159號），不服臺灣臺中
地方法院中華民國110年4月29日第一審裁定（110年度毒聲字第6
37號），提起抗告，本院裁定如下：
    主  文
抗告駁回。
    理  由
一、抗告意旨如附件刑事抗告狀所示。　　　　　　　
二、按犯毒品危害防制條例第10條之罪者，檢察官應聲請法院裁
    定，令被告入勒戒處所觀察、勒戒，其期間不得逾2 月；觀
    察、勒戒後，檢察官依據勒戒處所之陳報，認受觀察、勒戒
    人無繼續施用毒品傾向者，應即釋放，並為不起訴之處分或
    不付審理之裁定；認受觀察、勒戒人有繼續施用毒品傾向者
    ，檢察官應聲請法院裁定令入戒治處所強制戒治，其期間為
    6 個月以上，至無繼續強制戒治之必要為止。但最長不得逾
    1 年；依前項規定為觀察、勒戒或強制戒治執行完畢釋放後
    ，3 年後再犯第10條之罪者，適用前2 項之規定，毒品危害
    防制條例第20條第1 項、第2 項、第3 項分別定有明文。又
    民國109 年1 月15日修正公布，同年7 月15日施行之毒品危
    害防制條例第20條第3 項之立法理由認施用毒品者具「病患
    性犯人」之特質，並參諸世界各國之醫療經驗及醫學界之共
    識，咸認施用毒品成癮者，其心癮甚難戒除，如觀察、勒戒
    或強制戒治執行完畢釋放後，3 年後始再有施用第一級、第
    二級毒品之行為者，足見其有戒除毒癮之可能，宜再採以觀
    察、勒戒方式戒除其身癮及以強制戒治方式戒除其心癮之措
    施，為能放寬觀察、勒戒或強制戒治制度之適用時機，以協
    助施用者戒除毒癮，爰修正第3 項。是經觀察、勒戒或強制
    戒治執行完畢釋放後，「3 年後再犯」者，前所實施之觀察
    、勒戒或強制戒治，已足以遮斷其施用毒品之毒癮，為期自
    新及協助其斷除毒癮，仍適用「初犯」規定，先經檢察官聲
    請觀察、勒戒，不因期間是否因另犯該罪經起訴、判刑或執
    行而受影響。另按最高法院刑事大法庭109 年11月18日109 
    年度台上大字第3826號違反毒品危害防制條例案件，亦宣示
    「毒品危害防制條例第20條第3 項規定，所謂3 年後再犯，
    只要本次再犯（不論修正施行前、後）距最近1 次觀察、勒
    戒或強制戒治執行完畢釋放，已逾3 年者，即該當之，不因
    其間有無犯第10條之罪經起訴、判刑或執行而受影響」。　
    　
三、經查：　　　　
  ㈠抗告人即被告（下稱抗告人）劉彥銘基於施用第二級毒品甲
    基安非他命之犯意，分別於⒈107 年12月26日13、14時許，
    在臺中市○○區○○路000 巷00號4 樓之2 居所，以將甲基安非
    他命置入玻璃球內燒烤後吸食煙霧之方式，施用第二級毒品
    甲基安非他命1 次；⒉於108 年7 月16日下午某時，在其同
    上居所，以將甲基安非他命置入玻璃球內燒烤後吸食煙霧之
    方式，施用第二級毒品甲基安非他命1 次，而就上揭⒈所示
    犯罪事實，業據抗告人於警詢、偵查中均坦承不諱，並有台
    灣檢驗科技股份有限公司之濫用藥物檢驗報告、新北市政府
    警察局受採集尿液檢體人姓名及檢體編號對照表、臺北榮民
    總醫院毒品成分鑑定書等在卷可稽，及第二級毒品甲基安非
    他命1 包、吸食器1 組等扣案可證；另就前述⒉所示犯罪事
    實，亦經抗告人於警詢時及偵查中皆坦白承認，復有採集尿
    液採證同意書、委託鑑驗尿液代號與真實姓名對照表、詮昕
    科技股份有限公司濫用藥物檢驗報告、衛生福利部草屯療養
    院鑑驗書各1 份附卷可參，且有第二級毒品甲基安非他命4 
    包、玻璃球吸食器1 個扣案得資佐證，足見抗告人確有施用
    第二級毒品甲基安非他命之行為無訛。而抗告人前經臺灣臺
    中地方檢察署檢察官以108 年度毒偵字第1315、2761號為附
    命完成戒癮治療之緩起訴處分確定，緩起訴期間均為2 年（
    108 年6 月27日起至109 年6 月26日、108 年10月15日至10
    9 年10月14日止），即被告應於期間內，自費前往該檢察署
    指定之醫療機構，遵醫囑按期接受藥物治療、心理治療及社
    會復健治療，並依觀護人指定之日期，向觀護人報告確實之
    生活、交友、工作等情況，接受檢察官、觀護人不定期之尿
    液採驗，惟被告於上開緩起訴期間因另犯藥事法案件，經該
    署檢察官以108 年度偵字第23642 號起訴書提起公訴，再經
    臺灣臺中地方法院以108 年度簡字第1576號判決判處有期徒
    刑3 月確定，遂由該署檢察官以109 年度撤緩字第399、412
     號撤銷上開緩起訴處分確定，而未完成上開戒癮治療；又
    抗告人未曾依法院裁定送勒戒處所觀察、勒戒等情，有各該
    緩起訴處分書、撤銷緩起訴處分書及臺灣高等法院被告前案
    紀錄表存卷足憑。是抗告人雖曾經2次「附命緩起訴」之程
    序，惟其緩起訴處分均遭撤銷，而無事實上已接受等同「觀
    察、勒戒或強制戒治」執行完畢之情形。揆諸上述說明，原
    審因而准檢察官之聲請，依毒品危害防制條例第20條第1 項
    規定，裁定將抗告人送勒戒處所觀察、勒戒，核其認事用法
    ，並無違誤。
  ㈡抗告人雖以刑事抗告狀所載情詞提起抗告。然：　　　　
  ⒈按判決確定之同一案件，依一事不再理之原則，不得更為實
    體上之裁判，係以該案已有實體上之確定裁判者為限，如僅
    從程序上所為之裁判，既與案件之內容無關，即無該原則之
    適用。本件被告所涉施用第二級毒品甲基安非他命之犯行，
    前固經檢察官提起公訴，並由原審法院以109年度易字第257
    3號判決諭知公訴不受理確定在案，有該案判決書及臺灣高
    等法院被告前案紀錄表在卷可按。觀諸該案於判決理由中已
    敘明檢察官之起訴程序因法律修正之情事變更，致欠缺訴追
    條件而為不受理判決，並未就抗告人犯罪事實作有罪或無罪
    之實質判斷及審查，顯屬程序判決，不具實體確定力，是上
    開諭知公訴不受理之判決與本件觀察、勒戒裁定自不生違反
    一事不再理原則之問題，抗告意旨所指本件前已公訴不受理
    ，卻又收到觀察勒戒處分，同案件為何有不同判決結果云云
    ，容有誤會。故本件經檢察官依法聲請法院裁定觀察、勒戒
    ，原審法院審查後，認檢察官之聲請有據，且符合法定要件
    ，而予裁定令入勒戒處所觀察、勒戒，乃屬適法。　　
  ⒉再者，毒品危害防制條例中關於觀察、勒戒之規定，乃係導
    入一療程觀念，針對受處分人將來之危險所為預防、矯治措
    施的保安處分，目的係在戒除受處分人施用毒品身癮及心癮
    之措施，以達教化與治療之目的，其立法意旨在幫助施用毒
    品者戒毒，性質非屬懲戒受處分人，核與刑罰執行之目的不
    同，且此為法律之強制規定，凡經檢察官聲請，於事證明確
    時，法院僅得依法裁定受處分人令入勒戒處所觀察、勒戒，
    並無自由裁量之餘地。是以，本件尚無從因抗告人所稱之坦
    承犯行、供出上游、健康或工作因素等而另予寬貸，抗告意
    旨此部分所指，無足為採。　　
四、綜上所述，原審認抗告人施用第二級毒品甲基安非他命之事
    證明確，因而依檢察官之聲請，並按毒品危害防制條例第20
    條第1 項，裁定抗告人應送抗告人勒戒處所觀察、勒戒，本
    院經核原裁定於法並無不合。抗告人請求撤銷原裁定，為無
    理由，應予駁回。　　
五、據上論斷，應依刑事訴訟法第412 條，裁定如主文。
中　　華　　民　　國　　110 　年　　6 　　月　　16　　日
       　　刑事第五庭    審判長法　官  鄭  永  玉
 　　　　　　　　　　　　　    法　官  許  文  碩
 　　　　　　　　　　　　　　  法　官  周  莉  菁                         
以上正本證明與原本無異。     
不得再抗告。
                               書記官  王  朔  姿
　　　　　　　　　　　　　　　 
中　　華　　民　　國　　110 　年　　6 　　月　　16　　日